【裁判字號】    93,訴,444
【裁判日期】    950203
【裁判案由】    確認土地抵押權不存在
【裁判全文】
臺灣苗栗地方法院民事判決               93年度訴字第444號
原      告  美商花旗銀行股份有限公司
法定代理人  利明
訴訟代理人  甲○○
            庚○○
            丙○○
            乙○○
被      告  戊○○
            丁○○
上列當事人間請求確認土地抵押權不存在事件，本院於民國95年
1月19 日言詞辯論終結，判決如下：
    主  文
原告之訴駁回。
訴訟費用由原告負擔。
    事  實  及  理  由
一、原告起訴主張：訴外人游文發於民國86年3 月17日向原告借
    款新台幣（下同）150 萬元，並提供其所有之土地1 筆及坐
    落其上之建物1 棟設定抵押權予原告，另邀同被告戊○○擔
    任連帶保證人，雙方訂有「消費性房屋抵押借款暨擔保透支
    約定書」。嗣後游文發未依約按期繳納貸款本息，原告除陸
    續以電話向連帶保證人即被告戊○○催收欠款外，嗣向法院
    聲請拍賣游文發之抵押物，經強制執行結果仍有792,792 元
    未受清償，故擬向被告戊○○求償。被告戊○○為脫免原告
    之求償，乃於92年7 月29日將其所有坐落於苗栗縣頭份鎮○
    ○段第207 號、第208 號土地（以下簡稱系爭土地）設定權
    利價值300 萬元、權利存續期間為不定期限之最高限額抵押
    權（以下簡稱系爭抵押權）予其胞妹即被告丁○○，經原告
    於93年7 月28日向國稅局查得被告戊○○之財產資料並調取
    系爭土地登記謄本後，始查知上情。惟被告戊○○與被告丁
    ○○間並無系爭抵押權所擔保之債權存在，顯見上開設定系
    爭抵押權之行為係被告戊○○企圖免除擔保責任而與被告丁
    ○○之通謀虛偽意思表示，應屬無效。又苟認被告二人間確
    有債權存在，惟渠等就先前已存在之債權，嗣後再設定抵押
    權，仍屬無償行為；縱如認定系爭抵押權之設定屬有償行為
    ，惟被告戊○○明知其設定行為有害於原告之債權而仍為之
    ，系爭抵押權設定行為實屬民法第244 條第1 、2 項所定之
    詐害行為，原告自得聲請撤銷。故先位聲明依通謀虛偽意思
    表示之法律關係，訴請：（一）確認被告戊○○就系爭土地
    ，於92年7 月29日所設定權利價值300 萬元之最高限額抵押
    權及系爭抵押權所擔保之債權均不存在。（二）被告丁○○
    應將系爭抵押權登記予以塗銷。備位聲明則依民法第244 條
    第1 、2 項訴請：（一）被告二人間於92年7 月29日就系爭
    土地所為系爭抵押權設定行為應予撤銷。（二）被告丁○○
    應將系爭抵押權設定登記予以塗銷。
二、被告方面：
（一）被告戊○○抗辯：父親過世時留有1 棟未辦保存登記之房
      子，原由3 姊妹共同繼承，後來於75年間，姊妹們約定房
      子歸伊所有，伊要付給其他2 姊妹各250 萬，故伊欠妹妹
      丁○○250 萬元。於81年時，伊欲購買上述房子坐落的基
      地，再向丁○○借200 萬元，當時就口頭約定要將系爭土
      地設定抵押權予丁○○。之後又陸續向丁○○借錢，總計
      約欠600 萬元。因上述房子欠繳房屋稅，國稅局禁止處分
      ，故遲未能辦理抵押權設定，經丁○○於91年間代為繳清
      房屋稅欠款而於同年10月間解除禁止處分後，才能辦理抵
      押權設定。當時與丁○○商量債權額僅設定300 萬元，其
      餘部分以後再還，設定當時系爭土地之價值應超過300 萬
      元，與被告丁○○間確有借貸關係存在而設定系爭抵押權
      ，並非通謀虛偽設定。原告雖有電話告知游文發繳款不正
      常，但繳款不正常並不表示游文發最終會遭強制執行，況
      且是他家銀行聲請強制執行，伊無從如悉游文發已無資力
      清償原告債權；且若要損害原告之債權，伊可逕將系爭土
      地所有權移轉予被告丁○○等語。並聲明：駁回原告之訴
      。
（二）被告丁○○未於言詞辯論期日到場，惟據其先前到庭之陳
      述：被告戊○○向伊借200 萬元購買系爭土地時，雙方就
      口頭約定要將系爭土地設定抵押權給伊，之後戊○○再陸
      續借款，越欠越多，伊就要求辦理抵押權設定。惟因系爭
      土地上房子欠繳約10年房屋稅，近92年時伊始代為繳清稅
      款並獲解除禁止處分，而後始能辦理抵押權設定。戊○○
      總共借款至少5 、600 萬元，但設定時戊○○要求債權額
      少一點，故僅設定300 萬元。伊與戊○○並未同住，故不
      知戊○○為游文發擔保債務。亦聲明：駁回原告之訴。
三、本院之判斷：
（一）按當事人之法定代理人其代理權消滅者，訴訟程序在有法
      定代理人承受其訴訟以前當然停止；又承受訴訟人，於得
      為承受時，應即為承受之聲明；民事訴訟法第170 條、第
      175 條第1 項分別定有明文。本件原告之法定代理人原為
      己○○，嗣因異動而由利明擔任，有原告提出之公司基
      本資料查詢表1 紙在卷（卷第155 頁），利明並聲明承
      受本件訴訟，於法並無不合，應予准許。
（二）被告丁○○經合法通知，未於言詞辯論期日到場，核無民
      事訴訟法第386 條各款所列情形，爰依原告聲請，由其一
      造辯論而為判決。
（三）原告主張：(1)訴外人游文發於86年3 月17日以被告戊○○
      為連帶保證人向原告借款150 萬元，惟游文發自91年5 月
      29日起即未依約繳息，嗣經原告聲請拍賣游文發之抵押物
      ，經本院於91年8 月30日以91年度拍字第217 號裁定，並
      於91年11 月4日確定。原告於91年11月25日對於游文發聲
      請強制執行，經執行結果尚有792,792 元尚未受償。(2)被
      告戊○○將其所有坐落於苗栗縣頭份鎮○○段第207 、20
      8 地號土地，於92年7 月29日設定系爭抵押權予其妹即被
      告丁○○等事實，業據其提出「消費性房屋抵押借款暨擔
      保透支約定書」、系爭土地之土地登記謄本、本院民事執
      行處強制執行金額計算書分配表等為憑。且為被告二人所
      不爭執（卷第91頁），自堪信為真。
（四）本院協同兩造爭點整理如下：(1)系爭抵押權是否被告戊○
      ○與丁○○間通謀虛偽而設定（即被告二人間是否有債權
      存在）？(2)系爭抵押權之設定係有償或無償行為？(3)倘如
      為有償行為，則被告戊○○設定系爭抵押權時是否明知有
      損害原告之債權？被告丁○○是否亦知其情事？並分配舉
      證責任均由原告負擔（卷第92頁）。
（五）先位聲明部分：
    (1)按當事人主張有利於己之事實者，就其事實有舉證之責任
      ，民事訴訟法第277 條前段定有明文。又按第三人主張表
      意人與相對人通謀而為虛偽意思表示者，該第三人應負舉
      證之責，最高法院著有48年台上字第29號判例可資參照。
      本件原告主張被告間之抵押權設定係通謀虛偽意思表示而
      無效，既為被告等所否認，則原告自應就其主張通謀虛偽
      意思表示乙節，負舉證之責任，若原告不能舉證自己主張
      事實為真正，則被告就其抗辯事實即令不能舉證，或所舉
      證據尚有疵累，亦應駁回原告之訴。
    (2)經查，系爭土地2 筆係被告戊○○於80年6 月間購買，於
      81年6 月19日登記為所有權人，有系爭土地之土地登記謄
      本在卷足憑（卷第165 、166 頁）。且證人黃國榮到庭證
      稱：其與被告戊○○係鄰居，渠等之房屋基地均係向同一
      地主承租，約於81年間，地主要賣土地，故伊與戊○○均
      向新竹之吳先生借錢買地，戊○○約借了200 萬元，約定
      2 個月要還，戊○○沒錢還就向丁○○借錢，因為伊與戊
      ○○要一同去新竹還錢，故當天親眼目睹丁○○拿一大疊
      現金交予戊○○，傍晚伊與戊○○去找吳先生，均清償完
      畢；這幾年許多債主找戊○○討債，有聽戊○○提起要向
      丁○○借錢，因為丁○○有錢，伊也曾向丁○○借錢等語
      甚詳（卷第22、23頁）。是被告二人所辯渠等間有借貸20
      0 萬元購買房屋基地乙節，核與證人黃國榮證述之情節相
      符，誠屬可採。被告戊○○復主張被告丁○○曾於92年5
      月至7 月間多次以金融卡轉帳、無摺轉存方式借貸予伊，
      並提出伊（帳號0000000000000 號）與被告丁○○（帳號
      0000000000000 號）之合作金庫綜合存款存摺等附卷為憑
      （卷第37至39頁）。故被告二人間有債權債務關係存在之
      事實，洵堪認定。
    (3)原告主張被告間並無抵押債權存在，渠等間之抵押權設定
      乃通謀虛偽意思表示乙節，迄未能舉證以實其說，徒空言
      指摘，顯不足憑採。故原告先位聲明部分，難認有理，不
      應准許。
（六）備位聲明部分：
      承上，被告戊○○所辯系爭抵押權係為擔保對被告丁○○
      先前已存在之借貸債權既為可採，則次應審究者，乃爭點
      (2)即此設定抵押權行為係有償或無償行為？經查：
    (1)不動產抵押權之設定，固應以書面為之。但當事人約定不
      動產抵押權之債權契約，並非要式行為。若雙方就其設定
      已互相同意，則同意設定抵押權之一方，自應負使他方取
      得該抵押權之義務。又口頭約定設定抵押權時，若為有償
      行為，當不因債務人以後為履行義務，補訂書面抵押權設
      定契約及辦理抵押權設定登記，而使原有償之抵押權設定
      行為變為無償行為（最高法院著有70年台上字第453 號判
      例意旨參照）。是當事人約定設定不動產抵押權之債權契
      約若為有償行為，辦理抵押權設定登記之物權行為為履行
      債務之行為，即非無償行為。
    (2)被告二人均辯稱系爭抵押權之設定早於81年間被告戊○○
      向被告丁○○借貸資金購買土地時即已約定，惟因系爭土
      地上房屋欠稅，遭稅捐機關通知地政事務所辦理禁止處分
      登記，嗣於91年間繳清稅款獲得解除禁止處分後，始能辦
      理抵押權設定等語，並提出苗栗縣稅捐稽徵處竹南分處91
      年10月9 日91苗稅竹三字第91713769號函1 份為佐（卷第
      64、65頁）。觀之上揭函文，系爭土地2 筆確實因被告戊
      ○○欠繳稅捐而遭苗栗縣稅捐稽徵處竹南分處行文苗栗縣
      頭份鎮地政事務所辦理禁止處分登記，嗣因繳清欠稅，該
      禁止處分始於91年10月9 日經稅捐機關發函地政機關塗銷
      ，故渠等所辯系爭土地因欠稅而未能辦理抵押權設定乙節
      ，已屬非虛。再者，被告二人為手足之親，於有借貸之初
      ，僅言明日後清償方式，俟債務累積相當數目後，為確保
      貸方權益，借方始履行先前允諾而設定擔保者，亦為人情
      之常。本件系爭抵押權設定之緣由既不違上述經驗法則，
      復與被告二人於81年間所成立之消費借貸關係有對價關係
      ，僅雙方遲至92年7 月9 日始履行抵押權設定登記之物權
      行為，揆諸前揭判例意旨，自屬有償行為甚明。至原告所
      引之最高法院51年度台上字第3528號判例，係指於借款當
      時，並未有抵押權設定約定，待借款後，始另合意為抵押
      權設定，即就已存在之特定債務提供抵押權或質權等擔保
      權之情形。然本件抵押權設定契約於81年間被告二人消費
      借貸成立當時即已存在，與上開判例情形並不相同，原告
      據此主張系爭抵押權設定屬無償行為，顯有誤會，委無足
      取。
    (3)系爭抵押權設定既屬有償行為，則續應探究者乃爭點(3)被
      告戊○○設定系爭抵押權時是否明知有損害原告之債權？
      被告丁○○是否亦知其情事？再查：
    債權人行使民法第244 條第2 項所規定之撤銷訴權，以債
      務人於行為時，明知有損害於債權人之權利，且事實上將
      發生有害於債權人之結果為要件，如果設定動產抵押權之
      系爭計程車16輛之價值，除該抵押權所擔保之債權額外，
      顯足以清償債務人所負其他一切債務，則設定抵押權既不
      發生有害債權人之結果，自仍不容債權人對該設定抵押權
      之行為行使撤銷訴權，最高法院著有67年台上字第1564號
      判例可稽。是撤銷權之行使旨在維護債務人之支付能力，
      倘債務人之支付能力不因債務人與第三人之行為而受影響
      ，即非詐害行為，亦無撤銷權存在可言。
    原告對被告戊○○所負之保證債務尚得請求792,792 元，
      ，且系爭抵押權僅存在於系爭土地，不包含坐落其上之建
      物、增建物，均為兩造所不爭執。而原告逕行委託訴外人
      環宇不動產鑑定股份有限公司就被告戊○○所有之系爭土
      地及其上建物、增建物等進行鑑價，鑑定結果為：土地價
      值為2,368,938 元，建物價值0 元，增建物價值為1,525,
      700 元，合計為3,894,638 元，有鑑定報告書1 份附卷可
      參（卷第118 至134 頁）。參之上開鑑定結果，系爭土地
      價值雖不足清償系爭抵押權額300 萬元，然不足之631,06
      2 元（3,000,000 －2,368,938=631,062） 僅能與被告戊
      ○○對原告所負之保證債務792,792 元就其他財產以同等
      順位受償；而上述增建物價值為1,525,700 元，縱先完全
      清償631,062 元後，仍能足額清償原告之債權792,792 元
      。是依原告單方所舉之鑑定報告，被告戊○○所有之不動
      產財產價值尚足清償對原告之保證債務，已難認定被告間
      設定抵押權行為有損原告之債權。況依卷附本院依職權所
      調取之稅務電子閘門財產明細表所示（卷第80至85頁），
      被告戊○○另有其餘財產所得（如股利、薪資、利息等）
      ，其支付能力尚不因該抵押權設定而喪失。至原告主張其
      債權792,792 元尚須加計利息、土地建物之拍賣價格依通
      常經驗均低於鑑定價格，而認被告戊○○財產價值不足清
      償其債權，且被告丁○○知情被告戊○○負擔保證債務云
      云，均未為舉證，故其主張被告戊○○設定系爭抵押權行
      為有損害其債權，應予撤銷云云，已屬無據。
    (4)綜上所陳，被告間設定系爭抵押權行為既屬有償，且未損
      害原告之債權，原告備位聲明訴請撤銷系爭抵押權之設定
      ，即無理由，應予駁回。
五、本件事證已臻明確，兩造其餘攻擊防禦方法及舉證，對於本
    件判決結果均不生影響，爰不一一論述，附此敘明。
六、據上論結，本件原告之訴為無理由，依民事訴訟法第78條，
    判決如主文。
中    華    民    國    95    年    2     月    3     日
                  民事庭法  官  黃怡玲
以上正本係照原本作成。
如對本判決上訴，須於判決送達後20日內向本院提出上訴狀。
                        書記官  劉依緹
中    華    民    國    95    年    2     月    3     日


司法院資訊處製作；財團法人民間司法改革基金會備份。
